臺灣臺北地方法院民事判決　　　　　　　93年度訴字第3365號
原　　　告　台灣省桃園農田水利會
法定代理人　乙○○
訴訟代理人　葉滄燁律師
複代理人　　戊○○
被　　　告　庚○○
訴訟代理人　己○○
被　　　告　丙○○
訴訟代理人　程巧亞律師
被　　　告　甲○○
訴訟代理人　丁○○
上列當事人間請求求拆屋還地事件，本院於民國94年5月31日言
詞辯論終結，判決如下：
    主      文
被告庚○○應將附圖所示A、B部分使用面積各為36 平方公尺、
27平方公尺之建物拆除，並將各該部分土地返還予原告。
被告丙○○應將附圖所示C部分使用面積16平方公尺之建物拆除
，並將該部分土地返還予原告。
被告甲○○應將附圖所示D部分使用面積44平方公尺之建物拆除
，並將該部分土地返還予原告。
訴訟費用由被告庚○○負擔51％、被告丙○○負擔13％、餘由被
告甲○○負擔。
本判決第1項、第2項、第3項於原告依序以新台幣貳拾萬陸仟
元、新台幣陸萬元、新台幣壹拾陸萬伍仟元供擔保後，得假執行
；但被告庚○○、丙○○、甲○○依序各以新台幣柒拾萬伍仟陸
佰元、新台幣壹拾柒萬玖仟貳佰元、新台幣肆拾玖萬貳仟捌佰元
預供擔保後，得免為假執行。
    事實及理由
一、原告起訴主張：坐落台北縣新店市○○段大坪腳小段第19
    之1地號土地（下稱系爭土地）為伊所有，被告無正當理由
    ，而於該土地內，各占用如附圖所示面積之土地，爰依民法
    第767條規定，訴請被告應各將求無權占用土地上之建物拆
    除，並將占用土地返還予伊等情。並於本院聲明：(一)被告庚○○（下稱庚○○）應將附圖所示A、B部分使用面積各為36
    平方公尺、27平方公尺之建物拆除，並將各該部分土地返還
    予原告。(二)被告丙○○（下稱丙○○）應將附圖所示C部分
    使用面積16 平方公尺之建物拆除，並將該部分土地返還予
    原告。(三)被告甲○○（下稱甲○○）應將附圖所示D部分使
    用面積44平方公尺之建物拆除，並將該部分土地返還予原告
    。(四)願供擔保請准宣告假執行。
二、被告則各以：(一)庚○○部分：伊房屋興建於與系爭土地相鄰
    之同段第17地號（下稱17地號），而該17地號土地原為立法
    院所有，現移撥於國有財產局，該局同意依國有財產局租或
    售予現住戶，此為原告所明知，故原告提起本訴，顯有違反
    信賴保護原則。又系爭土地為永豐圳安坑支線沿線，而該圳
    已非供公用之水利地，伊擴張房屋占用廢圳用地，原告訴請
    返還該占用土地，對於原告顯無利益。況若拆除伊占用部分
    之建物，恐有違害整棟房屋安全結構之虞；(二)被告丙○○部
    分：伊占用系爭土地，然該土地為廢圳用地，原告並無何利
    益價值可言，原告執意收回該地，顯屬權利濫用。伊冀望能
    依「農田水利會會有非事業用不動產出租原則」（下稱出租
    原則）規定，向原告承租或購買占用面積之土地；(三)被告甲○○部分：冀望依出租原則向原告購買系爭占用部分之土地
    ；各等語，資為抗辯。並於本院均聲明(一)原告之訴及假執行
    聲請均駁回。(二)如受不利之判決，願供擔保請准宣告免為假
    執行。
三、查，系爭土地為原告所有，且地目為「水」，而該土地內，
    經庚○○占用如附圖所示A、B部分面積各為36平方公尺、27
    平方公尺；丙○○占用如附圖所示C部分面積16平方公尺；
    甲○○則占用如附圖所示D部分面積44平方公尺之土地等情
    ，有卷附土地登記謄本足稽（見本院卷(一)〈下稱卷(一)〉第10
    頁），且經本院會同地政人員至現場履勘及測量屬實，並制
    有勘驗筆錄、土地複丈成果圖在卷可憑（見卷(一)第78至80
    頁、第82至83頁之台北縣新店地政事務所93年10月14日北縣
    店地測字第0930015281號函），並為被告所自陳（見卷(一)第
    42頁、第109頁、本院卷(二)〈下稱卷(二)〉第7頁反面），堪信
    為真。
四、本件應審究者為被告占有系爭土地是否有正當權源？茲分別
    論述如下：
(一)、按民法第148條規定權利濫用之禁止，原則上係以權利人有
    無損害他人的意思作為衡量權利濫用之標準，必須權利人主
    觀上有損害他人之意思，並且以此為主要目的，始構成權利
    之濫用。而權利人是否有此意思，仍應參酌其權利的行使行
    為，依社會一般觀念認定之。亦即權利人在主觀上有無以損
    害他人為主要目的外，尚須在客觀上綜合權利人因權利行使
    所能取得之利益，與其權利之行使對他人及整個社會國家可
    能予以之損失，加以比較衡量。
(二)、又公用土地灌溉渠用地，為公有公共用物，具不融通性，而
    經政府依土地法編定之公用道路或水溝，縱因人為或自然因
    素失去其公用之型態，在奉准廢止而變更為非公用地以前，
    難謂已生廢止公用之效力（最高法院72年度台上字第5040號
    判決意旨參照）。
(三)、1.庚○○部分：
      (1)、庚○○抗辯：原告明知伊房屋建於位於第17地號上，
          該17地號原為立法院所有，現已移撥為國有財產局管
          理，現正在與該局洽談租售事宜，僅擴建部分占用系
          爭土地，是原告提起本訴，顯有違反信賴保護原則云
          云，固據提出立法院秘書長94年4月15日台立院總字
          第0940050357號函、內政部94年1月24日台內地字第
          0940005418號函、台北縣政府94年1月6日北府地用字
          第0930866430號函等件為證（見卷(二)第27至31頁）。
          惟查，庚○○所有房屋占用系爭如附圖A、B部分所示
          面積之土地，而該17地號土地雖與系爭土地相鄰，而
          庚○○占用該17地號土地興建房屋，不論其是否有該
          17地號土地所有權人洽談租售土地事宜，然此與原告
          基於系爭土地所有人地位，依法行使其所有權以排除
          他人侵害土地（即無權占用使用土地）之權能顯屬無
          涉。且庚○○縱承租或購買該17地號土地，亦無法作
          為其占用系爭土地之正當權源，更與信賴保護原則無
          關至明。是庚○○抗辯：原告明知伊正在洽談租售第
          17號地號事宜，而提起本訴，訴請拆屋還地，顯違反
          信賴保護原則云云，自無可取。
      (2)、庚○○又抗辯：系爭土地為廢圳用地，原告訴請伊拆
          屋還地，自有權利濫用情形云云。然查，系爭土地地
          目雖為「水」，但在未經主管機關核准廢止其灌溉用
          途前，仍不具有融通性，原告無從任意加以處分，則
          原告訴請被告返還無權占有之土地，既無損害他人之
          意思，亦非以損害他人之目的，不言可喻。且庚○○
          占用未經廢止灌溉用途之系爭土地搶搭違建，造成既
          有事實在前，再化非法為合法，指摘原告依法行使權
          利有背誠信原則，為權利濫用，自不足取。
      (3)、庚○○再抗辯：原告訴請拆屋部分，恐有違反整棟建
          物安全之虞，故原告訴請拆屋還地為無理由云云。然
          查，庚○○占用系爭土地面積達計63平方公尺（A、B
          部分合計），約19.05坪，其占用面積非屬狹小，依
          現今建築技術應無拆除倒塌之危險，況其亦未舉證若
          拆除此部分占用面積原有房屋會有何立即倒塌之危險
          。又如前所述，其非法擴建房屋占用系爭土地在前，
          造成此非法占用之事實，再以恐有致原房屋倒塌之虞
          抗辯在後，足見此應係事後卸責之詞，委無可採。
    2.丙○○部分：
      (1)、丙○○抗辯：伊占用土地為廢圳用地，原告拆屋還地
          顯無實益，為權利濫用云云。然查，系爭土地地目雖
          為「水」，但在未經主管機關核准廢止其灌溉用途前
          ，仍不具有融通性，原告無從任意加以處分，則原告
          訴請被告返還無權占有之土地，既無損害他人之意思
          ，亦非以損害他人之目的，不言可喻。且丙○○占用
          未經廢止灌溉用途之系爭土地搶搭違建，造成既有事
          實在前，再化非法為合法，指摘原告依法行使權利有
          背誠信原則，為權利濫用，亦無足取。
      (2)、丙○○抗辯：伊冀望能依出租原則規定，向原告承租
          或購買占用面積之土地云云。但查，出租原則是屬原
          告依農田水利會財產處理要點第4點規定訂定之行政
          命令，為其內部針對其所有被規劃為都市計畫公共設
          施用地或未經地方政府同意報廢之水利設施用地，得
          辦理短期出租（參照該出租原則第2條第2款規定，卷
          (一)第122頁），並非賦予丙○○對原告有請求出租之
          請求權，故丙○○依此原則請求原告應將其占用附圖
          所示C部分土地出租，於法無據。況該出租原則亦僅
          規定原告得短期出租，與本件丙○○擴建房屋長期使
          用該占用土地目的，顯不相符。是丙○○抗辯：伊冀
          望能依出租原則規定，向原告承租或購買占用面積之
          土地云云，委無可取。
    3.甲○○部分：
      甲○○抗辯：伊冀望能依出租原則規定，向原告承租或購
      買占用面積之土地云云。然承前所述，該出租原則為原告
      內部行政規定，並非賦予甲○○對原告有請求出租之請求
      權，故甲○○依此原則請求原告應將其占用附圖所示D部
      分土地出租，亦屬無據。
五、從而，原告本於所有權人地位，依據民法第767條規定，訴
    請被告應將系爭土地內，各占用如主文第1至3項所示面積建
    物拆除，並各將占用面積返還，為有理由，應予准許。
六、又，民事訴訟法第三百九十六條第一項之規定，不過認法院
    有斟酌判決所命給付之性質，得定相當之履行期間之職權，
    非認當事人有要求定此項履行期間之權利（最高法院41年台
    上字第129號判例意旨參照）。經查，本件丙○○占用系爭
    土地已有多年，且原告於起訴前之92年4月13日即曾通知其
    依法拆除占用土地乙節，亦有卷附桃農水管字第0930002973
    號函可參（見本院卷第13頁），至本院判決之日止已達2年
    有餘，足見丙○○若願自動履行並無不能履行之困難，故本
    院認自無依職權酌定履行期間之必要，併此陳明。
七、兩造陳明願供擔保請為宣告假執行或免為假執行，經核均與
    規定相符，爰分別酌定相當之擔保金額予以宣告。
八、本件事證已臻明確，兩造其餘攻擊或防禦方法，經本院審酌
    後，認均與本件之結論無涉，茲不再一一論述，併予敘明。
九、據上論結，本件原告之訴為有理由，依民事訴訟法第78條、
    第85條第1項但書、第390條第2項、第392條第2項，判決如
    主文。
中　　華　　民　　國　　94　　年　　6　　月　   21　　日
                  民事第一庭    法　官　楊絮雲
以上正本係照原本作成
如對本判決上訴，須於判決送達後20日內向本院提出上訴狀
中　　華　　民　　國　　94　　年　　6 　　月　　21　　日
                    　　　　　　書記官　高秋芬
